【裁判字號】    92,簡,96
【裁判日期】    920827
【裁判案由】    申報公職人員財產
【裁判全文】
臺北高等行政法院判決                                九十二年度簡字第九六號
    原      告  甲○○
    被      告  法務部
    代  表  人  乙○○部長）.
右當事人間因申報公職人員財產事件，原告不服行政院中華民國九十一年十二月十一
日院臺訴字第○九一○○九一一五三號訴願決定，提起行政訴訟，本院判決如左：
    主  文
原告之訴駁回。
訴訟費用由原告負擔。
    事  實
一、事實概要：
    被告認原告係臺南縣佳里地政事務所課長，為公職人員財產申報法第二條第一項
    第十一款規定應申報財產之人員，於民國九十年申報財產時，漏報其所有臺灣土
    地銀行高雄分行存款新台幣（下同）一千二百四十六元、郵局存款六十萬七千五
    百零五元、佳里鎮農會存款一千八百六十二元；漏報其配偶謝蔡敏所有坐落臺南
    縣西港鄉○○段七八一地號土地，故意申報不實，乃依公職人員財產申報法第十
    一條第一項後段規定，處以罰鍰六萬元，原告不服，提起訴願，經遭決定駁回，
    遂向本院提起行政訴訟。
二、兩造聲明：
  (一)原告聲明：
    訴願決定及原處分均撤銷。
  (二)被告聲明：
    1.駁回原告之訴。
    2.訴訟費用由原告負擔。
三、兩造之爭點：原告是否故意申報財產不實之情事，而應依公務人員財產申報法第
    十一條第一項處罰？
  (一)原告主張之理由：
    1.依公職人員財產申報法第十一條第一項規定，以主觀上有明知故意之犯意為構
      成處罰要件，蓋其立法之本意即有意排除其他過失與非故意之行為作為處罰之
      對象。從而在處分時，其認定之依據應從嚴以有積極具體證據，證明受處分人
      有申報不實之主觀故意始能論處。否則在未經證明受處分人確有故意之違法事
      實存在前，即遽予處分，要難認為合法之處分。此觀之最高行政法院六十二年
      判字第四○二號判例「事實之認定，應憑證據為訴訟事件所適用之共通原則。
      ．．．違法事實之認定，要不能僅憑片面之臆測，為裁判之基礎。」及三十三
      年判字第十六號判例「行政官署對於人民有所處罰必須確實證明違法之事實，
      倘不能確實證明違法事實之存在，其處罰即不能認為合法。」其理甚明。
    2.關於原告漏報配偶之土地部分，上開土地目前確實供公眾通行之道路用地，除
      稅捐機關已無課徵地價稅外，以客觀事實而論該土地並無處分、使用及收益之
      價值可言，原告遂以值微申報與否與隱匿財產並無關係，且逢申報表格欄已滿
      而疏未申報，此乃人之常情。況原告就土地部分之申報計八筆之多，豈會故意
      獨漏此筆值微之土地，是原告實無隱匿及故意申報不實財產之動機與必要，而
      被告未考量原告之基礎行為及一般客觀情事，即率定原告有故意隱匿財產之意
      圖，實有適用法規錯誤之情事。
    3.另關於存款漏報部分，被告以原告於同一申報表存款欄已申報未達一百萬之郵
      局存款七十七萬餘元，即認顯然其並未誤認相關申報標準，唯同一郵局金額較
      多之定期存款均已申報，又何動機去故意隱匿金額較低之活期存款，如是更可
      表彰原告毫無隱瞞事實、知無不報之守法精神，豈會有報輿薪不報秋毫之謬，
      實係誤認相關申報標準而誤未申報，被告據以推斷原告有申報不實之故意，顯
      有邏輯論證上之錯誤，更與實際情事不符，適用法規顯有不當。
  (二)被告主張之理由：
    按公職人員及其配偶所有之應申報財產，應一併申報，又存款總額達一百萬元者
    ，即應申報，公職人員財產申報法第五條第二項及同法施行細則第十九條第一項
    第一款分別定有明文。原告確有漏報其配偶所有土地及漏報其本人所有存款情事
    ，有原告九十年申報表、漏報土地所有權登記簿謄本及臺灣土地銀行高雄分行九
    十一年四月十六日雄存字第九一○○四五一號函、新營郵局九十一年四月十日支
    0000000–○○五號函、臺南縣佳里鎮農會九十一年四月十日佳農（信）
    字第一七○號函附原告存款餘額等資料影本在卷可稽。再查，原告自承漏報之配
    偶所有土地係道路用地，因無收益且申報表格欄位已滿故漏報等語，是其顯然明
    知配偶名下有此土地，縱該土地現供道路使用，然該土地地目為建，且係以買賣
    原因取得，公告現值仍達二十八萬餘元，並非毫無價值之土地，況其同時購買者
    尚有鄰近已申報之慶安段七五九地號土地，以申報表格已滿而漏報為由，謂其無
    申報不實之故意，殊無可採。另原告於同一申報表存款欄已申報未達一百萬元之
    郵局存款七十七萬餘元，若其誤認存款未達一百萬元毋庸申報，何以填報上開存
    款數額，蓋不論是定期存款、活期存款，均屬財產，何由以為活期存款毋庸申報
    ，所辯亦難採信。原告明知配偶名下有系爭漏報之土地及其本人名下有系爭漏報
    之存款，且所有存款已達申報標準，顯可預見其若不申報上開財產，將與其實際
    之財產狀況有所不符，猶不為確實之申報，其有申報不實之故意，應堪認定。
    理  由
一、被告認原告係臺南縣佳里地政事務所課長，為公職人員財產申報法第二條第一項
    第十一款規定應申報財產之人員，於九十年申報財產時，漏報其所有臺灣土地銀
    行高雄分行存款一千二百四十六元、郵局存款六十萬七千五百零五元、佳里鎮農
    會存款一千八百六十二元；漏報其配偶謝蔡敏所有坐落臺南縣西港鄉○○段七八
    一地號土地，故意申報不實，乃依公職人員財產申報法第十一條第一項後段規定
    ，處以罰鍰六萬元，原告不服，提起訴願，經遭決定駁回之事實，有被告九十一
    年八月十三日法財申罰字第○九一一一一一二九五號罰鍰處分書及行政院九十一
    年十二月十一日院臺訴字第○九一○○九一一五三號訴願決定書在卷可憑，堪信
    為真實。本件爭點應為被告以公職人員財產申報法第十一條第一項後段之規定，
    處原告罰鍰六萬元是否合法有據？
二、按公職人員財產申報法第二條第一項第十一款規定，警政、司法調查、稅務、關
    務、地政、主計、營建、都計、證管、採購之縣（市）級以上政府主管人員，應
    依公職人員財產申報法申報財產。公職人員財產申報法第二條第一項第十一款所
    稱主管人員，係指依機關組織法規所置並領有主管職務加給之人員。公職人員財
    產申報法施行細則第八條第五項亦分別定有明文。再按公職人員財產申報法第十
    一條第一項明定，公職人員明知應依規定申報，無正當理由不為申報，處新臺幣
    六萬元以上三十萬元以下罰鍰。其故意申報不實者，亦同。又依同法第五條第一
    項及第二項規定，公職人員及其配偶所有之應申報財產，應一併申報。存款總額
    達一百萬元者，即應申報，同法施行細則第十九條第一項第一款亦有明文。
三、查原告係臺南縣佳里地政事務所課長，為公職人員財產申報法第二條第一項第十
    一款規定應申報財產之人員，原告於九十年定期申報財產時，未申報所有臺灣土
    地銀行高雄分行存款一千二百四十六元、郵局存款六十萬七千五百零五元、佳里
    鎮農會存款一千八百六十二元及其配偶謝蔡敏所有坐落臺南縣西港鄉○○段七八
    一地號土地，有九十年公職人員財產申報表、財政部財稅資料中心調件明細表、
    臺灣土地銀行高雄分行九十一年四月十六日雄存字第九一○○四五一號函、新營
    郵局九十一年四月十日支0000000–○○五號函附查詢最近交易詳情表、
    台南縣佳里鎮農會九十一年四月十日佳農（信）字第一七○號函及上揭地號土地
    登記簿謄本在卷可憑。原告雖主張所漏報配偶之土地部分，目前確實供公眾通行
    之道路用地，除稅捐機關已無課徵地價稅外，以客觀事實而論該土地並無處分、
    使用及收益之價值可言，原告遂以值微申報與否與隱匿財產並無關係，且逢申報
    表格欄已滿而疏未申報，況原告就土地部分之申報計八筆之多，豈會故意獨漏此
    筆值微之土地等等。但查，原告於九十一年四月十五日所提報告敘明上揭地號土
    地係長期供公眾通行之道路用地，面積微小（僅二五‧三三平方公尺）因未管理
    ，無收益，致忽略而遺漏申報等語，依上述原告報告內容以及原告申報者尚有同
    時購買而已申報之臺南縣西港鄉○○段七五九地號土地，原告並非不知其配偶所
    有上揭地號土地。縱該土地現供道路用地，依土地登記謄本所載地目為建地，且
    係因買賣而取得，以公告現值換算價值金額為二十八萬餘元，尚非毫無價值可言
    。申報欄位若已填滿非不得以附頁之方式為之，原告均有申報之義務，原告主張
    係因價值低微，故未申報，依法尚非有據。
四、原告另關於存款漏報部分，主張同一郵局金額較多之定期存款均已申報，又何動
    機去故意隱匿金額較低之活期存款，如是更可表彰原告毫無隱瞞事實、知無不報
    等等。查原告於九十一年五月三十一日所提報告敘明以為活期存款未滿一百萬元
    者不必申報，致該郵局存款六十萬七千五百零五元未予申報，惟原告既於申報表
    存款欄已申報未達一百萬元之郵局存款七十七萬餘元，顯然其並未誤認申報標準
    ，且依公職人員財產申報法施行細則第十九條第一項第一款規定，於存款總額達
    一百萬元者，均為公職人員申報範圍，無論是定期、活期存款，均包括在內，原
    告既認知存款總額達一百萬元即應申報，且原告存款未申報及已申報部分存款總
    額已達一百萬元以上，則原告就其所未申報所有臺灣土地銀行高雄分行存款一千
    二百四十六元、郵局存款六十萬七千五百零五元、佳里鎮農會存款一千八百六十
    二元，自屬明知應依規定申報，無正當理由不為申報，原告此部分主張亦非可採
    。
五、依上所述，被告就原告漏報其所有臺灣土地銀行高雄分行存款一千二百四十六元
    、郵局存款六十萬七千五百零五元、佳里鎮農會存款一千八百六十二元；漏報其
    配偶謝蔡敏所有坐落臺南縣西港鄉○○段七八一地號土地，認係故意申報不實，
    依公職人員財產申報法第十一條第一項後段規定，處以罰鍰六萬元，於法並無不
    合，訴願決定予以維持，亦屬妥適，原告主張前詞，請求撤銷原處分及訴願決定
    ，為無理由，應予駁回。
六、本件訴訟標的金額未逾十萬元，為適用簡易程序事件，本判決爰不經言詞辯論為
    之，併此敘明。
據上論結，本件原告之訴為無理由，爰依行政訴訟法第二百三十三條、第九十八條第
三項前段，判決如主文。
中      華      民      國    九十二    年      八      月    二十七    日
                        臺 北 高 等 行 政 法 院   第 三 庭
                                                    法  官  陳國成
右為正本係照原本作成。
本件以訴訟事件所涉及之法律見解具有原則性者為限，始得於本判決送達後二十日內
向本院提出上訴狀並表明上訴理由，如已於本判決宣示後送達前提起上訴者，應於判
決送達後二十日內補具上訴理由（均按他造人數附繕本），且經最高行政法院許可後
方得上訴。
中      華      民      國    九十二    年      八      月    二十八    日
                                                    書記官  王英傑


司法院資訊處製作；財團法人民間司法改革基金會備份。
